【裁判字號】    97,訴,605
【裁判日期】    980421
【裁判案由】    返還不當得利
【裁判全文】
臺灣嘉義地方法院民事判決               97年度訴字第605號
原      告  庚○○
訴訟代理人  方文賢律師
被      告  乙○○
                        巷11.
            丁○○
            甲○○
            己○○
                        號
            戊○○
                        號附7.
            丙○○
                        1
共      同
訴訟代理人  邱創典律師
複 代理 人  莊安田律師
上列當事人間返還不當得利事件，於中華民國98年4月7日言詞辯
論終結，本院判決如下：
    主  文
原告之訴及假執行之聲請均駁回。
訴訟費用由原告負擔。
    事實及理由
壹、程序方面：
    按訴狀送達後，原告不得將原訴變更或追加他訴。但擴或減
    縮應受判決事項之聲明者，不在此限，民事訴訟法第255條
    第1項第3款定有明文。本件原告起訴時聲明：「被告應返還
    原告如附表所示之土地，並自民國96年9月8日起至交還土地
    之日止，按年給付原告新台幣（下同）91,980元。並請准供
    擔保，宣告假執行」，嗣以98年1月7日追加及陳述意見狀擴
    張聲明為：「被告應返還原告如附表所示之土地，並自民國
    96 年9月8日起至交還土地之日止，按年給付原告166,824元
    。並請准供擔保，宣告假執行」，核係屬擴張應受判決事項
    之聲明，與前揭規定相符，應予准許。
貳、實體方面：
一、原告起訴主張：
(一)、原告民國98年1月7日民事追加及陳述意見狀附表所示之7筆
    土地（以下簡稱「系爭土地」）均係原告及其父蕭錦盛於多
    年前與其原所有之土地（即嘉義縣義竹鄉○○○段284之11
    等61筆，經本院以93年執字第10334號強制執行案件拍賣之
    土地，其中部分土地原係蕭圭秀、周邵華等人名下，然均為
    原告使用，以下簡稱「安溪寮段248之11等土地」），共同
    闢成魚塭使用，已占有經營使用3、40年，是原告就系爭土
    地有事實上管領力，為占有人，有該地段之地籍圖及航照圖
    可證。安溪寮段248之11等土地於93年間因遭銀行拍賣，後
    由被告乙○○、丁○○、甲○○、己○○、戊○○、丙○○
    等6人所標買，並經本院於96年9月7日點交，而系爭土地，
    並未在上開拍賣範圍內，亦未點交給被告等人，故仍應由原
    告管有使用收益，詎被告等卻將系爭土地予以占有使用一併
    整地為漁塭，已獲有不當得利，並致生損害於原告。
(二)、按對於物有事實上管領之力者，為占有人；占有人於占有物
    上，行使之權利，推定其適法有此權利；占有之移轉，因占
    有物之交付而生效力；善意占有人，依推定其為適法所有之
    權利得為占有物之使用及收益；占有人，其占有被侵奪者，
    得請求返還其占有物；占有被妨害者，得請求除去其妨害；
    占有有被妨害之虞者，得請求防止其妨害，民法第940條、
    第943條、第946條第1項、第952條、第962條分別定有明文
    。是原告本於占有之行使，自得訴請排除被告等之侵害，請
    求返還其占有物。另按「占有人對於占有之標的物有事實上
    之管領力，除真正所有權人得對之提起返還所有權之訴外，
    非他人所能干涉。」最高法院18年抗字第101號判例、「占
    有人於標的物上所行使之權利，推定為適法，若他人就該標
    的物上之權利有所爭執，自須提出取得權源之證據，否則，
    仍應保護占有人之利益。」最高法院17年上字第419號判例
    ，均著有明文。又按「無權占有他人之土地使用收益者，僅
    該他人得予依法排除其侵害，第三人仍無權對其使用收益妄
    加干涉（例如無權占用他人土地建屋，第三人如將其拆除或
    遷入居住，仍非法之所許）。本件國有土地雖未經其管理機
    關核准上訴人租用，但如地上之林木確係由上訴人種植成長
    後，擅由被上訴人予以砍伐出售，上訴人非不得基於侵權行
    為請求損害賠償。」最高法院70年台上字第83號判決亦著有
    明文。由上實務見解可知，被告等明知系爭土地非其等所有
    ，而為原告占有中，依法受占有之保護，並非其等所能干涉
    ，惟竟擅將該些土地併其所有之土地一起整地，闢為漁塭，
    現並已放養魚類使用收益，是其等所為自屬侵權行為，並因
    之獲有不當得利，原告自得為本件之請求。
(三)、又無權占有他人之土地，可能獲得相當於租金之利益，為社
    會通常之觀念，最高法院61年台上字第1695號判例亦著有明
    文。被告等自受本院點交安溪寮段248之11等土地後，即無
    權占用系爭土地，自屬侵權行為，且因此獲有不當得利。是
    被告等除應返還占有物外，依民法關於侵權行為、不當得利
    等規定，並應連帶給付損害金或返還利益或租金。按系爭土
    地，一向供為漁塭使用收益，其公告現值每平方公尺為450
    元，爰比照土地法關於租金額為總價額年息百分之10為限之
    規定，原告主張應以百分之8計算。從而，至被告等交還系
    爭土地之日止，每年被告等應賠償原告之損害金或相當於租
    金之不當利得應為166,824元。
(四)、並聲明：被告應返還原告如附表所示之土地，並自民國96
    年9月8日起至交還土地之日止，按年給付原告166,824元。
    並請准供擔保，宣告假執行。
二、被告則抗辯以：
(一)、系爭土地與本院93年度執字第10334號執行事件查封拍賣之
    安溪寮段248之11等61筆土地中之部分土地相毗鄰，有地籍
    圖及航照圖可按。然系爭土地與安溪寮段248之11等土地均
    已墾殖為魚塭，漁塭坐落難定。被告等人於上開執行事件點
    交後僅整地，並未改變系爭土地狀況，亦未加設圍幛、阻止
    或排除原告進入之告示而禁止原告使用，有本院96年度自字
    第10號刑事判決可資參照。況系爭土地為原告（或其父蕭錦
    盛），連同毗鄰已被拍賣之安溪寮段248之11等土地墾殖為
    魚塭，原告如其欲加以使用，應回復原狀，其於未回復前無
    法使用系爭土地，仍係可歸責於自己之事由，難令被告負賠
    償相當於租金之損害。況縱使被告於點交後加以整地，而觸
    及相鄰之系爭土地，然整地迄今並未占有使用，自無庸支付
    相當於租金之賠償金。
(二)、另查，嘉義縣義竹鄉○○○段327之1號土地（即原告附表編
    號4之土地），所有權人屬中華民國，管理者為財政部國有
    財產局，該土地因與被告所有同段326號緊連，被告乙○○
    於97年4月3日委託代書邱旭林向國有財產局承租，經該局台
    灣省南區辦事處嘉義分處誤為被告自92年5月至97年4月無權
    占有使用，要求繳納使用補償金新台幣780元在案，故被告
    丙○○已得管理機關之同意並已繳納相當於租金之使用補償
    費，原告顯非上開土地之占有人甚明，原告之請求依法無據
    。況縱認被告應支付租金，依土地法之規定係以申報現值為
    計算標準，原告以公告現值請求，亦屬誤會。
(三)、又按占有物返還請求權之時效為1年，民法第963條定有明文
    。原告於98年1月7日具狀追加被告占用嘉義義竹鄉○○○段
    322之2地號土地，距被告受本院執行處點交安溪寮段248之
    11等土地之96年9月8日，已逾1年之時間，其請求權消滅，
    被告就此提出時效消滅之抗辯。
(四)、原告並非系爭土地所有權人，且並無其他正當使用之權源，
    依民法第952條之反面解釋，原告並無適法占有，不得為占
    有物之使用及收益。
(五)、並聲明：請求駁回原告之訴及其假執行之聲請。如受不利之
    判決，願供擔保請准宣告免為假執行。
三、兩造不爭執之事實：
(一)、被告等6人均係本院93年度執字第10334號執行事件之拍定人
    ，原告庚○○為該案債務人中之一，上開執行事件已將拍賣
    之安溪寮段248之11等61筆土地，於96年9月7日點交予被告
    管領使用。
(二)、系爭土地與上開安溪寮段248之11等土地相毗鄰，並經原告
    於上開執行案件查封前，共同墾殖為魚塭使用。
(三)、系爭土地均非兩造所有，除原告訴狀所指Ａ、Ｂ部分土地未
    編定地號外，其餘均為國有土地。
四、兩造之爭點：
(一)、原告是否有權請求被告返還系爭土地？
(二)、原告是否得請求被告給付相當於租金之損害賠償？
五、本院之判斷：
(一)、按占有人，其占有被侵奪者，得請求返還其占有物；占有被
    妨害者，得請求除去其妨害；占有有被妨害之虞者，得請求
    防止其妨害；又占有，因占有人喪失其對於物之事實上管領
    力而消滅，民法第962條及第964條分別定有明文。又「民法
    上占有物返還請求權之行使，以占有人之占有被侵奪為要件
    ，觀於民法第962條之規定而自明。所謂占有之侵奪，係指
    違反占有人之意思，以積極之不法行為，將占有物之全部或
    一部移入自己之管領而言。」最高法院82年度台上字第2276
    號判決意旨參照。被告固然對原告將系爭土地與鄰近之安溪
    寮段248之11等土地共同闢建為魚塭乙節不爭執，然原告主
    張其占有遭「侵奪」，首應就被告有何積極之不法行為，違
    反其意思，而將系爭土地移入自己管理之情形負舉證之責。
(二)、經查，安溪寮段248之11等土地，經被告等人拍定後，本院
    執行處於96年9月7日將土地點交予被告等管領使用乙節，業
    經本院調取93年度執字第10334號執行案卷查閱屬實，且為
    兩造所不爭執。又系爭土地與安溪寮段248之11等土地因均
    闢建為魚塭，故界址難定，有執行筆錄及地籍圖附卷可憑，
    被告經本院執行處點交安溪寮段248之11等土地，係屬合法
    行使權利之行為，縱因系爭土地坐落其間難以區分，而加以
    占有使用，仍非以不法行為將系爭土地移入自己之管領，自
    與占有物返還請求權，以占有物遭侵奪為要件之情形有異。
(三)、況原告曾以被告竊佔安溪寮段261地號等12筆土地為由，對
    被告提起刑事自訴，然刑事案件中已認定被告未變更原土地
    使用狀況，亦未加設圍幛、阻止或排除原告進入之告示而禁
    止原告使用之事實，有本院96年度自字第10號、台灣高等法
    院台南分院97年上易字第606號刑事判決可資參照。而系爭
    土地與原告提起自訴案件之土地情形相似，均為錯落前經拍
    定之安溪寮段248之11等土地內，被告經本院執行處點交拍
    定之土地後，既未有變更原使用狀況之情形，原告主張系爭
    土地遭被告侵奪，實乏依據。
(四)、末按，最高法院61年台上字第1695號判例意旨雖謂「無權占
    有他人之土地，可能獲得相當於租金之利益，為社會通常之
    觀念」，然原告並非系爭土地所有權人，且並無其他正當使
    用之權源，豈可對被告主張受有相當於租金之損害？況系爭
    土地其中安溪寮段327之1號部分，業經財政部國有財產局請
    求被告繳納補償金並停止占用等情，有該局97年5月22日台
    財產南嘉三字第0973001455號函在卷可參，顯見國有財產局
    以本於其管理人之地位行使權利，被告豈有重複支付損害賠
    償金（或補償金）之理？本件原告未能舉證證明被告有何侵
    害其權利之事實，是原告依不當得利或侵權行為之法律關係
    ，請求被告賠償相當於租金之損害，亦屬無據。
六、綜上，本件原告既未能舉證證明系爭土地遭被告以不法行為
    侵奪之事實，從而，原告主張依占有物返還請求權、侵權行
    為及不當得利等法律關係，請求被告交還系爭土地，並自民
    國96年9月8日起至交還土地之日止，按年給付原告166,82 4
    元云云，為無理由，應予駁回。原告之訴既經駁回，其假執
    行之聲請亦失所附麗，應併與駁回。
七、本件事證已臻明確，兩造其餘攻擊防禦方法，經審酌結果亦
    不影響本判決之結果，爰不以一一論述，附此敘明。
八、據上論結，本件原告之訴為無理由，依民事訴訟法第78條，
    判決如主文。
中    華    民    國    98    年    4    月    21    日
                  民二庭法  官  洪嘉蘭
以上正本係照原本作成
如對本判決上訴須於判決送達後20日內向本院提出上訴狀
中    華    民    國    98    年    4    月    21    日
                        書記官  陳昭煌


司法院資訊處製作；財團法人民間司法改革基金會備份。
